【裁判字號】    85,上,211
【裁判日期】    900912
【裁判案由】    分割共有物
【裁判全文】
臺灣高等法院臺南分院民事判決  八十五年度上字第二一一號    Ｋ
      上  訴  人  戊      ○
      訴訟代理人  甲  ○  ○
      複  代理人  丁  ○  ○
      被  上訴人  地  ○  ○
                  己  ○  ○
                  巳  ○  ○
                  辰  ○  ○
                  寅  ○  ○
                  午  ○  ○
                  卯  ○  ○
                  丑  ○  ○
                  宇  ○  ○
                  申      ○
      訴訟代理人  乙  ○  ○
      被  上訴人  宙  ○  ○
                  子  ○  ○
                  酉      ○
                  天  ○  ○
                  未      ○
      訴訟代理人  蔡  瑞  金
右當事人間請求分割共有物事件，上訴人對於中華民國八十五年三月二十五日臺灣嘉
義地方法院第一審判決（八十四年度訴字第一三五號）提起上訴，本院判決如左：
      主      文
原判決廢棄。
兩造共有之坐落嘉義縣大林鎮○○○段第二六七號、地目建、面積○‧三○三○公頃
之土地，其分割方法如附圖第四方案所示，即編號Ａ部分面積○‧○○九七公頃，分
歸被上訴人未○取得；編號Ｂ部份面積○‧○○七○公頃，分歸被上訴人庚○、丙○
○共同取得，並按應有部分各二分之一比例保持共有；編號Ｃ部分面積○‧○一一五
公頃，分歸被上訴人辛○○取得；編號Ｅ部分面積○‧○○八六公頃，分歸被上訴人
天○○取得；編號Ｆ部分面積○‧○一七四公頃，分歸被上訴人亥○○、戌○○共同
取得，並按應有部分各二分之一比例保持共有；編號Ｇ部分面積○‧○五○八公頃，
分歸被上訴人地○○取得；編號Ｈ部分面積○‧○一一五公頃，分歸被上訴人癸○○
取得；編號Ｉ部分面積○‧○四六三公頃，分歸被上訴人申○取得；編號Ｊ部分面積
○‧○四六六公頃，分歸被上訴人玄○○○取得；編號Ｋ部分面積○‧○○五八公頃
，分歸被上訴人己○○取得；編號Ｌ部分面積○‧○○六三公頃，分歸被上訴人酉○
、巳○○、卯○○、辰○○、寅○○、午○○及丑○○共同取得，並按應有部分各七
分之一比例保持共有；編號Ｍ部分面積○‧○○八七公頃，分歸被上訴人子○○取得
；編號Ｎ部分面積○‧○○八七公頃，分歸被上訴人宙○○取得；編號Ｏ部分面積○
‧○○八七公頃，分歸被上訴人宇○○取得；編號Ｐ部分面積○‧○一一五公頃，分
歸被上訴人壬○○取得；編號Ｑ部分面積○‧○一八五公頃，分歸上訴人戊○取得；
編號Ｄ部分面積○‧○二五四公頃，分歸兩造按原應有部分比例保持共有，並供道路
使用。
第一、二審訴訟費用由兩造依原應有部分比例負擔。
      事      實
甲、上訴人方面：
  一、聲明：求為判決：
（一）原判決廢棄。
（二）兩造共有坐落嘉義縣大林鎮○○○段第二六七號、建地，面積○‧三○三○公
      頃（以下簡稱系爭土地），准予分割如附圖第三方案（以實測面積為準）所示
      ，即：編號Ａ部份面積○‧○二○二公頃分歸上訴人戊○取得，編號Ｂ部份面
      積○‧○○八七公頃分歸被上訴人天○○取得，編號Ｃ部份面積○‧○五五五
      公頃分歸被上訴人地○○取得，編號Ｅ部份面積○‧○一○六公頃分歸被上訴
      人未○取得，編號Ｆ部份面積○‧○一八九公頃分歸被上訴人亥○○、戌○○
      取得並保持共有，編號Ｄ部份面積○‧○二五四公頃供道路使用，由兩造按應
      有部份比例保持共有，編號Ｇ部份面積○‧○○六九公頃分歸上訴人庚○、丙
      ○○取得並保持共有，編號Ｈ部份面積○‧○一一六公頃分歸被上訴人癸○○
      取得，編號Ｉ部份面積○‧○一一六公頃分歸被上訴人壬○○取得，編號Ｊ部
      份面積○‧○一一五公頃分歸被上訴人辛○○取得，編號Ｋ部份面積○‧○○
      八七公頃分歸被上訴人宇○○取得，編號Ｌ部份面積○‧○○八七公頃分歸被
      上訴人宙○○取得，編號Ｍ部份面積○‧○○八七公頃分歸被上訴人子○○取
      得，編號Ｎ部份面積○‧○五○五公頃分歸被上訴人申○取得，編號Ｏ部份面
      積○‧○五○八公頃分歸被上訴人玄○○○取得，編號Ｐ部份面積○‧○○六
      三公頃分歸被上訴人己○○取得，編號Ｑ部份面積○‧○○七○公頃分歸被上
      訴人酉○、巳○○、辰○○、寅○○、午○○、卯○○、丑○○取得並保持共
      有。
  二、陳述：除與原判決記載相同者，予以引用外，補稱：
（一）如按附圖第四方案為分割之方法，則上訴人之地上房屋勢必拆除三分之一以上
      ，致房屋不能居住使用；上訴人之房屋係於民國（下同）六十七年八月中建造
      完成，至今未超過二十年，且尚可居住二十年以上，經濟效益甚高，此有建造
      者王順林可證；且八十五年三月間該房屋又重新裝璜一新，一旦拆除，損失更
      大，此亦有承攬人許廣可證。又共有人均主張以原判決附圖第一方案為分割之
      方法，且以不拆屋為原則，僅被上訴人壬○○、癸○○反對，此違反當初土地
      分管之約定；因癸○○之父劉明茂所居住之舊屋亦在其分管位置，即附圖第一
      方案Ｄ部份，固其自不得重新分配在附圖第四方案中之Ｐ、Ｈ部分等位置。
（二）原判決無需規劃Ｄ部份作為共有道路用地，因在南側已靠近往梅山產業道路，
      而東側有六公尺寬之既成道路，故無必要再重新規劃新道路致浪費共有地之面
      積。又依附圖第三方案Ｂ部份係被上訴人天○○所居住之房屋，且設定地上權
      予陳清金，並建有水塔尚在使用中；依法被上訴人天○○分割之位置不能任意
      更換，是以原審判決之分割方案不適當，亦欠公平。
（三）上訴人在系爭土地上之建屋確係六十七年八月間建造，並於八十五年三月中旬
      重新裝璜完成，房屋完好無缺，至少可居住三十年以上，價值甚高，如依原審
      判決之分割方案而為分割土地，則上訴人之房屋五間之後半部至少要拆除三分
      之一以上，將致房屋全部成不堪使用，損害至鉅，令上訴人無立椎之地。原審
      判決顯然未顧全大局，亦未考量土地使用之情況及房屋經濟效益，其分割方法
      尚有不當，亦不合情理。原審竟以第四方案作為分割方案，完全違反上訴人及
      大部份被上訴人之意願，更漠視多年來各共有人分管土地相安無事之情況，故
      原審判決之分割方案，實屬不當。
（四）被上訴人天○○之持分及其使用土地部份均與上訴人毗鄰，其亦主張按其目前
      管有土地部份分割，現其已將持分出售給予上訴人，則上訴人合併其持分後，
      已增加三十三坪之多，依法不應再拆除上訴人之房屋，以免造成重大損害。如
      被上訴人壬○○在其原分管土地後部、屋前需預留巷道，則上訴人願依原審附
      圖第三方案而為分割方法，則全部共有人均可接受此項分割方案，亦不必拆屋
      造成多人之損害，可謂兩全其美。
（五）系爭土地原屬「簡氏宗親」所有，當初即有分管之約定存在，且各共有人就其
      分管之部份使用至今已逾六、七十年之久，均相安無事；其間各共有人均有陸
      續將其持分及分管之土地出售，而目前各共有人亦深知其分管之部份位置，被
      上訴人壬○○、辛○○等亦係事後取得共有持分，且明知其分管之位置即是在
      其目前建屋部份；以上事實可詢問各共有人即明真象，故被上訴人不得引用大
      法官釋字第三四九號，而否定最高法院四十八年度上字第一○六五號之判例效
      力及拘束力。
（六）系爭土地南臨銜接大林鎮與梅山鄉○○路（即第一六二號縣道），且位於全過
      溪里之中心地帶，當時系爭土地上即曾有鎮公所設立之公有菜市場、桶筍罐
      頭工廠，而臨大路部分尚有商家數間，上訴人之前手亦在其分管土地上經營冰
      庫，以批發冰磚、販售冰製食品為業；且當時縣營公車站牌亦在近旁，離上訴
      人之屋僅十餘步距離；不僅如此，隔往梅山之大路與系爭土地相望之對面地段
      ，開設有醫院及二層樓房之布行、雜貨行；故該區實為小鎮中人潮最匯集之地
      。爾後方因對外交通日漸便利，全村自給自足的要求降低，致使昔時風光日趨
      沒落。由此可知，當時是否臨馬路土地或為裏地，其關乎可否作商業用途而更
      較今日尤甚，絕非如被上訴人壬○○等所言：「因門前無庭院使用，其價格反
      低於裏地之土地」。
（七）至於採第四方案，則有下列之缺點：即(1)會將上訴人戊○及被上訴人未○的房
      屋部分拆除，對社會經濟不利，而第三方案則不會拆除房屋。(2)原判決之方案
      道路不僅較斜，且面積比第三方案多出八平方公尺，對全體共有人顯然較為不
      利。(3)原判決之方案，被上訴人地○○取得Ｇ部分地形不完整，至第三方案則
      較為完整，有利土地之用益。(4)原判決將分管在內側之被上訴人癸○○、壬○
      ○取得面臨大馬路之Ｈ、Ｐ部分，不僅有違當時以實地為買賣之真意，對其他
      共有人亦不公允；因其他共有人持分較多，為何不能取得面臨大馬路部分？故
      原判決徒增共有人之糾紛。另新提出之第五方案，其結果依然將使上訴人之房
      屋遭拆除，與第四方案同；且須另闢新路，致被上訴人地○○之房屋亦遭拆除
      ，並無較優於第四方案。然若採第三方案則無前兩方案之缺點，且最符當初實
      地買賣真意及誠信、公平精神。況於  鈞院調查庭時，到庭之絕大多數當事人
      亦均表明支持第三方案，顯見為最多數當事人所接受。再者，對於劉氏家族，
      第三方案中全體當事人已共同犧牲持分，留有六米寬之道路「專」供其使用，
      彼實不應再欲圖得外側土地。至被上訴人壬○○等主張：若依上訴人主張之第
      三分割案分割土地，將因防空壕之存在，致辛○○取得部分無法利用云云；惟
      日前防空壕已獲嘉義縣警察局准予自由拆除，故伊之主張已不成立。
（八）本件被上訴人壬○○等就系爭土地自二審開庭以來，迄今共提出：「第四分割
      案」、「第五分割案」、「外側土地分得人應補償裏地分得人」等三大主張；
      至其請求之基礎事實為本案當事人同為共有人，若其家族全取得裏地，則不符
      土地分割應公平、合理之旨。惟上訴人及其他被上訴人均反對其主張，因當初
      吾等共有人向各自之前手購買持分時，前手間本已有嚴明之分管契約存在，又
      此分管約定從未訂有任何存續之期限，且吾等共有人在與前手交易時皆知此情
      事，亦以「實地分管範圍內土地」為意思而交易；故雖稱「持分移轉」，實卻
      與「實地買賣」無異，僅延宕迄今未辦理土地分割登記耳。再者，交易當時外
      側土地地價高昂，裏地較廉，若購買裏地者今日趁分割涉訟之際，主張彼應分
      得部分外側土地，或分得外側者應補償分得內側者，則焉有「公平」、「誠信
      」可言？寧有斯理耶？被上訴人又稱：「當初之地價，裏地因有曬穀場可供利
      用，價格反較外側土地高昂」，其顯企圖顛倒是非而指黑為白，因系爭土地地
      段在二、三十年前，乃位於全鎮之中心地帶，復因當時對外交通不便，致小鎮
      自給要求較高，本地段集中許多工廠及商店，熱絡情況較今日尤甚，外側臨馬
      路之地可供工、商用途，地價較裏地高昂可以想見，豈有裏地貴於外側土地之
      理？
（九）又「應有部分之處分」，指共有人之一將其所擁有之應有部分（即持分）移轉
      他人；而應有部分係「抽象的」，抽象存於共有物之任何微小部分上，故應有
      部分之移轉，僅抽象權利之移轉；進而，應有部分之受讓人與其他共有人間，
      即應按其持分比例平等行使權利。若臨分割，亦應依持分之比例而求價值之平
      等，如不平等應補償之；此即最高法院七十七年台上字第一九八八號之旨。又
      「共有物之處分」乃謂將共有之「全部」或「特定部分」轉讓他人，使受讓人
      就讓與部分取得單獨所有權，此已與民法第八百十九條第一項所定，讓與應有
      部分時，受讓人仍按其應有部分與他共有人繼續共有關係不同。且此處分不以
      共有人全體為之為必要，若得他共有人同意，僅共有人中之一人為之亦可。本
      土地原為「簡氏家族」成員所共有，後成員將分管土地各自讓與現當事人，已
      如前述；茲須注意者，乃讓與人所讓與，係以其所分管土地為範圍之「特定部
      分」土地坐落位置及面積皆已特定者，絕非單純抽象權利之持分移轉，且土地
      讓與人、受讓人雙方在買賣當時，亦皆以「特定土地」為交易客體之意思為交
      易；不但上訴人與其前手間如此，他受讓人與其各自前手間亦復如斯，率屬「
      共有物處分」之形態。此由吾等當事人間，對各自之土地使用界線可歷歷指明
      ，且二、三十年來各自嚴守土地界線，從未有土地使用上爭議發生，即不難得
      見。且若吾等當事人間未定有任何分管約定，怎會有今儼然之土地使用界線？
（十）承上所述，共有人就共有物處分，如已得其餘共有人全體同意，自屬合法、有
      效；且此同意，苟有明確之事實，足以證明他共有人已經為明示或默示之同意
      者亦可。本件當事人由前手取得之權利，理應為「單獨所有權」，非僅「抽象
      之持分權利」，惟此間分際乃高難度之法律概念，況在二、三十年前之農村，
      法律觀念之不足，更是昔非今比；故將理應辦理之單獨所有權登記，卻誤仍延
      續前手共有狀態之應有部分移轉登記，而形成今日「共有」之名實不符的假象
      。今即依登記為共有之既成錯誤，提起分割共有物訴訟，冀望法律關係還其原
      貌；而大部分當事人所支持之第三分割方案即在體現此精神，以原先各該購買
      土地之位置為分割，如此不但最公平、合法，符合當初之誠信，且無任何房屋
      遭拆除；況方案中當事人共同犧牲土地為劉氏留有六米寬之道路面積專供其利
      用，早充分顧及其權益，彼實不應再貪得無懨。
（十一）被上訴人壬○○等所主張之第四、五分割案，復輔以金錢之補償，看似公平、
      合理，實乃脈絡法理不清混淆所至，違背法條條文、學說理論及最高法院見解
      所建構之體系架構，其不符法紀甚明。至七十七年台上字第九八八號判決所依
      據之基本案例事實與本案誠不相同，不應類比援引。再者，各該當事人向前手
      購地時，外側土地花費不貲，而裏地價格較廉，若果如其所願行「齊頭式平等
      」，豈不令大部分之當事人心寒？至其抗辯：「‧‧上訴人既明知臨馬路之土
      地即將拓寬，豈有僅拆除重建出租他人之三間店面，等待政府拓寬拆除，領取
      地上補償費之理？顯見上訴人拆除重建的部分，係伊居住部分，而不是臨馬路
      出租他人之三間店面」云云，顯係不明究理，請  鈞院參見附圖右下角即上訴
      人現使用之土地，其中Ａ部分係現居住之房屋，Ｂ部分係現租予他人之三間老
      舊店面，虛線即為馬路拓寬將徵收之界線。馬路拓寬後僅損及Ｂ之一部分，並
      非全部，故Ｂ之未徵收部分（斜線部分）餘裕尚多，恰足再建一店面，上訴人
      當初即慮及三間店面老舊，且馬路拓寬在即，方有拆除三間店面之計畫，此與
      上訴人現住房屋部分無涉；上訴人自始迄今絕無拆除現住房屋之計畫，尚請
      鈞院明查。
（十二）本件系爭土地因係特定位置土地之「實地買賣」，故買賣當時協商交易價金之
      際，即已將土地位置納入考量，即上訴人戊○與宇○○、宙○○、子○○等為
      買得外側臨道路之土地，向被上訴人天○○付出高價。被上訴人己○○、酉○
      等為買得臨道路之外側土地，亦向被上訴人申○、簡四鴻之父簡有梅支付高價
      。其餘當事人買得內側未臨道路之土地則付價較廉；若依華聲鑑定公司之鑑價
      報告所言，買得外側土地人尚須再行補償新台幣（下同）數萬、數十萬或上百
      萬元之補償金予當初之出賣人及買得內側土地之人，實不合理。
（十三）若採第四分割方案，會將被上訴人未○及上訴人之房屋拆除，尤其拆除上訴人
      房屋之部份，已達全屋面積三分之一，且正好係廚房、浴室、洗手間之位置，
      致整棟房屋無法利用，此有大林地政事務所函可證；且經承辦測量人員到庭結
      證屬實。上訴人之房屋係鋼筋、磚造堅固之建築，曾經法官蒞屋勘驗及前附狀
      證物袋照片可憑；上訴人年紀老邁，經濟有限，實無能力再建新屋。至第五分
      割方案縱使被上訴人壬○○、癸○○取得臨馬路土地，但馬路已拓寬，拓寬後
      其可使用之土地亦因餘地不多，徒使土地利用不利。而第三分割方案，乃依當
      事人占有之現況，又依當初實地買賣位置之真意予以分割，如此可兼顧各當事
      人使用土地之沿革及保住分割後地上物免於拆除；況被上訴人中癸○○家族恐
      依第三分割方案分割後，有防空壕之存在而不利其分得部分之利用，業經嘉義
      縣警察局准將防空壕拆除在案，有函附卷可稽。再者，本方案特留有寬六公尺
      之道路，由各當事人按其持分比例保持共有，專供癸○○家族利用，且三面道
      路可通行，已充分顧及其權益，應屬公平合理。
（十四）再者，上訴人主張採行第三方案之新分割方法，乃因此方案為上訴人及大部份
      被上訴人地○○、子○○、玄○○○、天○○、宙○○、未○、宇○○、簡文
      聲等人所主張，且就世居房屋及使用位置而分割，拆損既有房屋最少，又不影
      響各共有人之權益，復有路通行，有被上訴人地○○等人八十九年四月二十八
      日之補充陳明狀在卷可稽。又原第三方案分配給予被上訴人簡清修即Ｇ部份，
      目前係空地，可從新分割為一部份被上訴人歸庚○、丙○○保持共有（因各自
      持分八十分之一分割後成畸零地不能建屋），該二人已外嫁他地，已無回此建
      屋之需，又可毗鄰其兄弟即被上訴人壬○○、癸○○、辛○○；Ｇ部份中之一
      部分可分割歸被上訴人癸○○、壬○○、辛○○，使其分割而得之Ｊ、Ｉ、Ｈ
      部份之面積與持分相符合，並可完整使用。至原第三方案分配給予被上訴人劉
      明茂即Ｆ部分之房屋已老舊不堪，且大部份係空地；被上訴人亥○○、戌○○
      又已遷居遠方不回原地居住，其從未表示要分割意思，讓其保持共有關係，將
      來更容易處分。
  三、證據：除援用於原審所提之證據外，補提附圖、第三方案（新）附圖、附表（
      以上均為影本）、土地登記簿謄本、嘉義縣警察局書函、戶籍謄本、簡文聲證
      明書各一份及照片五幀為證；並聲請訊問證人朱振勳，及聲請本院至現場履勘
      、複丈、鑑價，函詢嘉義縣大林地政事務所有關就系爭三、四方案加以比較，
      是否會拆除上訴人及被上訴人未○之房屋。
乙、被上訴人等方面：
壹、被上訴人地○○方面：
  一、聲明：求為判決：
（一）原判決廢棄。
（二）請准依照附圖第三方案分割。
  二、陳述：除與原判決記載相同者，予以引用外，補稱：
（一）被上訴人等均認為原審判決之分割方案不合理亦不適當，因其完全不依各當事
      人建屋之位置及原狀分配；被上訴人等與各前手買賣系爭土地時，均以特定面
      積及特定位置之意思而為交易，且購買外側臨道路之土地均支付高價在案；雖
      土地登記仍維持共有關係，但絕不同於「持分」之買賣。被上訴人等雖未訂立
      分管之書面，然各人佔用之土地界址分明，且各自依使用位置建屋，並花費甚
      多，互不相干，有鄰居多人可證。故本件土地不可視為一般之土地共有持分情
      形。
（二）若依原審判決附圖第四、五分割方法作為分割方案，並輔以補償金之主張，將
      無異於藉買賣持分，然後提出一般分割之方法以獲有利之位置及補償金，則影
      響其他土地共有人之權益，並損害各共有人之建屋；故被上訴人支持上訴人戊
      ○以第三方案作為分割方法之主張，此項分割方案最公平、合理。
  三、證據：援用於原審所提之證據。
貳、被上訴人天○○方面：
  一、聲明：求為判決：
（一）原判決廢棄。
（二）請准依照附圖第六方案分割。
  二、陳述：除與原判決記載相同者，予以引用外，補稱：
（一）被上訴人認為原審判決之分割方案並不合理適當，其完全不依各當事人建屋之
      位置及原狀分配；且其與前手買賣系爭土地時，係以特定面積及特定位置之意
      思而交易，且購買外側臨道路之土地尚支付高價，僅土地登記維持共有關係，
      但絕非「持分」之買賣。若依第四、五分割方法作為分割方案，輔以補償金之
      主張，將影響其他土地共有人之權益，並損害各共有人之建屋。故其贊成上訴
      人戊○之主張。
（二）再者，被上訴人癸○○等人所提之第四分割方案，將會把其分得之土地移到後
      面，影響其權益很大，故不贊成。且如照第四方案，其原有房屋會被拆掉，但
      對方如賠償的起，其願拆掉。至被上訴人戌○○所主張之分割方案行不通，因
      其會造成被上訴人庚○及丙○○所分歸之土地不夠四尺寬，將無法蓋屋使用。
  三、證據：援用於原審所提之證據。
參、被上訴人宙○○、子○○、宇○○、己○○、酉○方面：
    被上訴人宙○○、子○○、宇○○、己○○及酉○未於最後言詞辯論期日到場，
    惟據其於本院準備程序時到庭及具狀所為之聲明及陳述如后：
  一、聲明：求為判決：
（一）原判決廢棄。
（二）請准依照附圖第三方案分割。
  二、陳述：除與原判決記載相同者，予以引用外，補稱：
（一）當初要在系爭土地上蓋房子時，共有人等都無異議；現房子蓋了，卻又要拆並
      要相互賠償，渠等自不同意。
（二）渠等希望所採之分割方案不要破壞伊的房子，並請按各共有人之居住之現狀分
      割，以不拆屋為原則。
  三、證據：援用於原審所提之證據。
肆、被上訴人申○方面：
    被上訴人申○未於最後言詞辯論期日到場，惟據其於本院準備程序時所為之聲明
    及陳述如后：
  一、聲明：求為判決：
（一）原判決廢棄。
（二）請准依照附圖第六方案分割。
  二、陳述：除與原判決記載相同者，予以引用外，補稱：
（一）原判決所採之方案，對於土地利用之公平性未加以考量，如分割到編號Ｉ、Ｊ
      者，其土地利用不良，明顯違反公平、正義原則。
（二）請依被上訴人戌○○所提之新方案圖測量並分割之，因該方案兼顧土地之完整
      性、利用性，合乎公平原則。且每位共有人所分得土地中間都留有一條路，足
      以保障生命安全。
（三）其之土地是呈長方形，故不同意上訴人所提之第三方案，因為無路可供通行。
  三、證據：援用於原審所提之證據。
伍、被上訴人玄○○○方面：
  一、聲明：求為判決：
（一）原判決廢棄。
（二）請准依照附圖第六方案分割。
  二、陳述：除與原判決記載相同者，予以引用外，補稱：
（一）希望照其現在居住之現狀予以分割，且其反對第四分割方案。
（二）其就系爭土地之持分約有一百多坪，然其僅分到一間店面，顯不公平，故不同
      意被上訴人壬○○所提之方案。
（三）另其反對補償方案，因依其持分若還要補償，實太不公平了。故其贊成第六方
      案，因依土地比率其應佔二間店面，方屬合理。且其願將伊店面持分給被上訴
      人壬○○，但後面臨路部分讓給她，因渠等持分相差不多，可以互換。
  三、證據：除援用於原審所提之證據外，補提國民身分證影本、所有權狀影本及土
      地登記謄本、地籍圖謄本各一份為證。
陸、被上訴人亥○○、戌○○（以下簡稱被上訴人亥○○等二人）方面：
  一、聲明：求為判決：
（一）原判決廢棄。
（二）請准依照附圖第六方案分割。
  二、陳述：除與原判決記載相同者，予以引用外，補稱：
（一）渠等不同意上訴人及被上訴人癸○○等人所提之第三、四及五分割方案，因其
      分得之編號Ｆ部分，西邊及北邊都沒有路，僅編號Ｄ部分有共同道路；且其應
      分得在前面之土地方是，故提出新的分割方案，此新方案是從第三及第四案變
      更來的。
（二）如果依照新的第三及第四方案，渠等之房屋將移到被上訴人辛○○土地的後面
      ，但其現之土地本來位於道路旁，上面沒有建築物，若依九十年七月十日制作
      之方案，對於編號Ｆ、Ｎ、Ｏ部分都可以利用土地，不會造成不能蓋屋之情形
      。
  三、證據：除援用於原審所提之證據外，補提新分割方案圖為證，並聲請送地政機
      構複丈及鑑價。
柒、被上訴人癸○○、庚○、丙○○、壬○○、辛○○（以下簡稱被上訴人癸○○等
    五人）方面：
  一、聲明：求為判決：
（一）原判決廢棄。
（二）兩造共有之土地准予分割如附圖第四方案（新）所示：編號Ａ部分面積○‧○
      ○九七公頃分歸被上訴人未○取得；編號Ｂ部分面積○‧○○七○公頃分歸被
      上訴人庚○、丙○○取得並各按應有部份比例保持共有；編號Ｃ部分面積○‧
      ○一一五公頃分歸被上訴人辛○○取得；編號Ｄ部分面積○‧○二五四公頃供
      道路使用，由兩造按原應有部分比例保持共有；編號Ｅ部分面○‧○○八六公
      頃分歸被上訴人天○○取得；編號Ｆ部分面積○‧○一七四公頃分歸被上訴人
      亥○○、戌○○取得，並各按應有部分比例保持共有；編號Ｇ部分面積○‧○
      五○八公頃分歸被上訴人地○○取得；編號Ｈ部分面積○‧○一一五公頃分歸
      被上訴人癸○○取得；編號Ｉ部分面積○‧○四六三公頃分歸被上訴人申○取
      得；編號Ｊ部分面積○‧○四六六公頃分歸被上訴人玄○○○取得；編號Ｋ部
      分面積○‧○○五八公頃分歸被上訴人己○○取得；編號Ｌ部分面積○‧○○
      六三公頃分歸被上訴人酉○、巳○○、卯○○、辰○○、寅○○、午○○、丑
      ○○取得並各按應有部分比例保持共有；編號Ｍ部分面積○‧○○八七公頃分
      歸被上訴人子○○取得；編號Ｎ部分面積○‧○○八七公頃分歸被上訴人宙○
      ○取得；編號Ｏ部分面積○‧○○八七公頃分歸被上訴人宇○○取得；編號Ｐ
      部分面積○‧○一一五公頃分歸被上訴人壬○○取得；編號Ｑ部分面積○‧○
      一八五公頃分歸上訴人戊○取得。
  二、陳述：除與原判決記載相同者，予以引用外，補稱：
（一）上訴人所有之房屋，為拆除重建，曾於起訴前，以電話要求被上訴人等出具土
      地使用權同意書，因遭共有人拒絕，乃由上訴人與其餘共有人共同出資，以上
      訴人為原告，委任律師提起本件分割之訴，並主張按現狀分割，以保護其既得
      利益。另上訴人所有之房屋，係竹木造瓦頂平房（共三間），屋齡已六、七十
      年，出租與第三人販賣豬肉、家庭理髮及出售蔬菜，業經鈞院勘驗屬實，並有
      附圖之相片可證。至相片(六)、(七)磚木造瓦頂平房，則為上訴人自住房屋，且其
      於上訴狀已自認建造二十年，為與竹木造瓦頂平拆除重建，乃訴請分割。
（二）如附圖第四方案之分割方法，甚為合乎分割共有物公平、合理之旨。上訴人分
      歸取得之土地，占盡地利，係全體共有人中獲益最多者，其南臨二十公尺之道
      路，東瀕十五公尺之道路。惟其猶不知自足，非將被上訴人等分歸取得之土地
      ，全部逼進最裏地不可，實有違共有物分割之旨。被上訴人癸○○等五人，除
      尚未繼承被繼承人劉明茂部分（即公同共有部分）土地外，被上訴人癸○○、
      壬○○、辛○○均分別持有系爭土地，共分為四部分。附圖第四方案將編號Ｈ
      、Ｐ面臨道路部分，分別分歸被上訴人癸○○、壬○○取得，並將Ｃ、Ｂ分別
      分歸被上訴人癸○○等五人取得；則一部分面臨道路，另一部分為裏地，頗符
      分割共有物公平之原則。蓋Ｐ部分為上訴人老舊之平房，毫無經濟價值。Ｈ部
      分則為空地，而使用人即被上訴人簡四鴻仍分歸取得面臨道路之土地，至為公
      平、妥適。
（三）若將編號Ｐ部分分歸被上訴人壬○○取得，並不會拆除上訴人自住房屋。退而
      言之，縱使拆除，亦僅一小部分，非如上訴人所稱三分之一以上。上訴人之本
      意，即欲拆除重建，今為保有其既得利益，乃聯合其餘共有人主張依使用現狀
      分割。惟系爭土地除被上訴人劉氏家族外，其餘共有人使用之部分，均面臨道
      路，故其主張一致；即意圖以大魚吃小魚之方法，保有其既得利益。而系爭土
      地原為簡氏家族所有，兩造均係自簡氏家族善意受讓取得，依大法官會議釋字
      第三四九號解釋，善意受讓共有物之應有部分，不受原分割或分管契約之拘束
      ，何況兩造並未訂立分管契約，自不受使用位置之限制。
（四）附圖第三方案，獨將裏地全部分歸被上訴人癸○○等五人取得，不公平之甚，
      顯然違反分割共有物公平、合理之旨。法院於分割共有物時，對於共有人建於
      系爭土地上之房屋，為避免損害，固宜考慮，惟仍不得據此以為決定分割方法
      ，尚須依公平原則，而為適當之分配，即務須顧及全體共有人利益之均衡，不
      得純以使用現狀為分割之唯一標準。又法院為顧及全體共有人之利益，認為以
      不全依使用現狀分割為宜，所決定之分割方法，縱使部分共有人因此而受有損
      害，仍不得因之指為違法。依原審判決，縱使上訴人所有部分房屋必遭拆除，
      惟所拆除者為竹木造瓦頂平房，上訴人竟據此使出苦肉計，陰企依使用現狀為
      分割，獨獲整筆土地之地利；況上訴人所有之房屋，亟待拆除重建。
（五）上訴人上訴狀所稱：被上訴人天○○占有之部分，曾設定地上權予陳清金，並
      建有水塔尚在使用中云云，全為子虛。因被上訴人天○○固於十餘年前，私自
      將其應有部分，出租與陳清金，惟並未設定地上權，且水塔已無使用，早已終
      止租約；況共有人中一人出租共有物而未由共有人共同為之時，對他共有人不
      生效力。另被上訴人天○○與陳清金間已無租約之存在，自不影響共有物之分
      割。然上訴人及其餘被上訴人，基於保護既得利益而主張依附圖第三方案分割
      ，顯然違反分割共有物公平、合理之旨，且上訴人現住之房屋必遭部分拆除。
      因第三方案將編號Ｂ部分分歸被上訴人天○○取得，則上訴人北邊即編號Ａ部
      分與編號Ｂ部分相鄰之房屋，反會拆除。上訴人為取得面臨道路之全部土地，
      辯稱：第四方案編號Ｐ部分，將會拆除伊現住南面之部分房屋，並不足採；因
      依原審法院於八十四年三月十五日囑託嘉義縣大林地政事務所測量之複丈成果
      圖所載，上訴人使用面積為○‧○二三八公頃，逾越其持分面積○‧○○○八
      公頃（折合二‧四二坪）；若採取第三方案，則上訴人現住之房屋，必遭拆除
      ，惟有依第四方案，始不致於拆除上訴人自住之房屋。
（六）系爭土地於日據時代曾被徵收建造營房，駐紮軍隊，負責防衛近鄰之飛機場，
      故附近之土地，處處建有防空洞；被上訴人申○使用之土地，面臨道路之位置
      ，亦建有防空避難設施，因礙於土地之規劃使用，申○乃向有關機關申請核准
      後，將之拆除，遷建於第三方案圖之Ｊ位置上。而防空法第三條第一項及防空
      法施行細則第三條第一項第四款規定：「中華民國人民對實施防空有協助及供
      給物力之義務，並有協助充實防空設備及提供並維護防空避難設施之義務」，
      故上開防空洞，不得廢除。然前開防空洞，占地約七、八坪，如採第三方案，
      則被上訴人辛○○分歸取得之部分，將成為畸零地，依台灣省建築管理規則規
      定，勢必無法建築房屋。同時被上訴人申○及簡四鴻亦反對採取第三方案，因
      會拆除其蘭花棚。故以第四方案，最符合分割共有物之旨。
（七）分管契約，係共有人就共有物之使用、收益或管理方法所訂定之契約；前開土
      地，自始即無分管約定，縱有分管約定，而共有人請求分割共有物，應解為有
      終止分管契約之意思。矧系爭土地，並無分管契約，縱如上訴人所稱定有分管
      契約，已因上訴人提起本件分割共有物訴訟，而當然終止。鈞院應斟酌兩造土
      地之經濟價值，並求各共有人分得之土地相當，利於使用，不應將面臨道路之
      土地，全部分歸上訴人，逼使被上訴人等五人全部分歸取得最為裏地之土地。
（八）至上訴人陳稱：「伊拆除重建之計畫僅及於臨馬路之三間老舊店面，而現住之
      房屋自始迄今，絕從無拆除之計劃」，顯為不實。上訴人拆除重建之計畫，顯
      係包括其現住之房屋，此從  鈞院八十五年七月十八日履勘現場時，上訴人本
      人之陳述可獲明證。上訴人於上開期日陳稱：三間老舊店面，拓寬道路時，必
      遭拆除，所剩無幾不便利用等語；當時法官詰問上訴人：「土地已經徵收沒有
      ？」，上訴人答稱：「還沒有」，上訴人既明知不久之後，三間老舊店面之土
      地，拓寬道路時所剩無幾，為何願投入鉅金僅重建臨馬路之三間店面，等待拆
      除？顯然不合邏輯，亦不符經濟原則；足證上訴人重建之範圍包括伊現住之房
      屋。唯有如此，上訴人所有之全部房屋，拆除重建時，得預留將來道路拓寬之
      土地，合一建築，不僅利於使用，並且符合經濟利益與經驗法則。更有進者，
      上訴人現住之房屋為磚木造、瓦頂平房，至八十六年八月，即已建造二十年，
      既非高樓大廈，亦非價值連城，焉有不拆除合併重建之理！顯見上訴人之重建
      計畫，勢所必然的包括其現住之房屋，不容置疑。又上訴人所有系爭土地上之
      房屋，確實要拆除重建，由下列筆錄及書狀足見端倪，即：上訴人於  鈞院
      八十五年七月十八日勘驗筆錄陳述：「以前有拆除重建之打算‧‧」。八十
      五年八月十三日準備程序筆錄陳稱：「上訴人以前要拆除重建，是出租他人之
      部分（三間店面），而不是上訴人現居之堅固房屋」。八十五年九月十日上
      訴補充理由(二)狀：針對主張一駁斥欄承認：「上訴人之房屋，雖有拆除重建之
      打算，惟拆除重建之計畫僅及於臨馬路之三間老舊店面，而現住之房屋自始迄
      今，絕從無拆除之計畫」。八十六年二月二十五日準備程序陳稱：「若第五
      方案，雖不用拆到房子，以後馬路也會拓寬」。八十五年四月十八日聲明上
      訴狀之上訴事實及理由欄三陳稱：「上訴人之房屋係於六十七年八月中建造完
      成，至今未超過二十年」。再者，系爭土地，甫接嘉義縣大林鎮公所於八十七
      年三月二十三日嘉大鎮建字第八七○○三○一二號函略稱：「省公路局辦理第
      二高速公路梅山交流道連絡道路縣道一六二線大林至梅山段拓寬工程，需由嘉
      義縣政府徵收台端等所有土地及地上物‧‧」等語。顯見上訴人早知系爭土地
      瀕臨馬路部分，即將徵收拓寬；則如上所述，上訴人既明知臨馬路之土地即將
      拓寬，豈有僅拆除重建出租他人之三間店面，等待政府拓寬拆除，領取地上補
      償費之理？
（九）若以第四方案分割，上訴人取得之土地，南面及東面，均臨道路，即「三角窗
      」，位置最佳，價值最高，是系爭土地之最精華地區。上訴人現擁有三間店面
      （面臨南面道路，屋齡已六、七十年之竹造瓦頂平房），被上訴人壬○○取得
      一間後，還有二間，另外面臨東側馬路的土地，亦可蓋三、四間的店面。至採
      第三方案，則被上訴人己○○、酉○等八人之樓房後半部份會遭拆除。而法院
      裁判分割，首應考慮之因素為公平、均衡及分割後之經濟效益。被上訴人等五
      人持分面積共○‧○五一五公頃，均未取得面臨道路之土地（店面）；上訴人
      持分面積僅○‧○二三○公頃，不及其之一半，卻全部占有面臨道路之土地，
      且係位置最佳、價值最高及地形最為完整之「三角窗」，顯然違反公平、均衡
      及分割後之經濟效益。縱使相互以金錢補償，兩者之增值，顯有天壤之別，有
      違公平。
（十）系爭土地因政府興辦第二高速公路梅山交流道一六二線嘉義大林至梅山段拓寬
      工程，使兩造所共有土地一部分被徵收，現南側面臨大林至梅山之公路，已拓
      寬成為二十公尺道路，面臨該道路之地價，已今非昔比；分歸取得上開道路之
      當事人，自應補償分歸在裡地之共有人，始符公平合理之基本原則。
（十一）上訴人於九十年三月廿二日聲明狀稱：「上訴人年紀老邁，經濟有限，實無能
      力再建新屋」，顯係不實。上訴人為醫師之女婿，原已富裕。系爭土地徵收為
      第二高速公路交流道連絡道路已領取補償費六百餘萬元，經濟非常寬裕。若上
      訴人確因經濟有限，為何在本件訴訟中，即拆除寬二十公尺之馬路旁房屋，搭
      建鐵皮屋，嗣經嘉義縣大林鎮公所行文阻止，並由被上訴人等聲請台灣嘉義地
      方法院以八十八年度全字第一二七三號准予假處分，再經  鈞院以八十九年度
      抗字第八十七號駁回上訴人之抗告。可見上訴人以「先下手為強」之手段，不
      顧法律規定，陰企取得本件系爭土地最有價值之土地，殊不足取，更不應受法
      律之保護。
（十二）另上訴人主張如採第四方案（新）或第五方案（新），會將被上訴人未○及上
      訴人之房屋拆除，不得採信。因新分割方案，對被上訴人未○之房屋不致有拆
      除之虞，縱使必須拆除，亦僅其外圍圍牆一小角；果若如此，被上訴人願將其
      占有之部分讓售，且雙方已有共識，並取得協議，無礙於分割。若採第三方案
      ，依地政機關圖說，被上訴人己○○及酉○、巳○○等八人之鋼筋水泥樓房後
      半部分將遭拆除，損害最大。
（十三）系爭土地為長方形，南北寬而東西窄，土地南側面臨第二高速公路交流道之主
      要道路寬有二十公尺，土地東側面臨道路寬約十二公尺，其餘西北兩側旁則為
      他人之土地；為求公平、合理對於土地利用之最大經濟效益，應以第五或第四
      方案最為合理，且利於開發使用，增進經濟效益；並能促使上訴人戊○與被上
      訴人癸○○、壬○○、酉○、巳○○、卯○○、辰○○、午○○、丑○○、宇
      ○○、申○、玄○○○、子○○、己○○等十五人，均能夠分得土地南側面臨
      交流道之主要道路，使分得臨路部分土地之面寬，至少均有四公尺以上，便於
      建築使用，俾增加土地利用之經濟效益，更能兼顧現已存在分別由被上訴人酉
      ○、己○○、子○○、宙○○、宇○○所建ＲＣ磚造建物分割後之完整性。至
      上訴人主張之第三方案，僅使上訴人一人分得面臨東、南兩側道路路旁，臨路
      面寬二十公尺，十二公尺之土地，佔盡一切地利；卻使被上訴人等五人及簡清
      修（亥○○、戌○○）均未分得臨路之土地，顯有不公。
（十四）再者，如採上訴人所提之第三方案，將僅對上訴人有利，卻造成：被上訴人
      庚○、丙○○分配之土地，寬度不夠四米，依建築法規，不能建築房屋，不能
      地盡其利。被上訴人辛○○繼承自劉明茂之房屋，必須全部拆除，此有嘉義
      縣稅捐稽徵處八十八年八月十二日八八嘉縣稅財字第八八二二八三五八函及大
      林地政事務所八十四年四月九日複丈圖所示使用位置可證。被上訴人己○○
      所有二層鋼筋水泥造房屋後半部大部份必須拆除（詳卷附大林地政事務所八十
      五年二月二十日複丈成果圖上訴人提出之舊第三方案所有權下欄附記）。系
      爭土地被徵收為第二高速公路後，兩造除被上訴人癸○○等五人承受先父劉明
      茂遺留之土地，面積增加外，其餘共有人面積均縮減不少，必須拆除之房屋更
      多。被上訴人酉○、巳○○、卯○○、辰○○、寅○○、午○○、丑○○所
      有鋼筋水泥造二層樓房後半部大部分必須拆除。被上訴人未○之房屋亦必須
      拆除（詳大林地政事務所八十五年八月二十六日八十五嘉林二字第四一六九號
      函）。反之，若採第四方案，則分配給被上訴未○之房屋，將不必拆除。
  三、證據：除援用於原審所提之證據外，補提附表、防空法、防空法施行細則、簡
      介、嘉義縣政府函、最高法院裁判要旨、持分明細表、嘉義縣稅捐稽徵處函、
      嘉義縣大林地政事務所函各一份，附圖、分割方案圖、裁定、複丈成果圖及嘉
      義縣大林鎮公所函各二份（以上均為影本）及照片十五幀、土地登記謄本一份
      為證，並聲請送地政機構複丈及鑑價。
捌、被上訴人未○方面：
  一、聲明：求為判決：
（一）原判決廢棄。
（二）請准依照附圖第四方案分割。
  二、陳述：除與原判決記載相同者，予以引用外，補稱：
      被上訴人主張依第四方案分割，因若採第三方案，則被上訴人之房屋後側會被
      拆除，第四方案則不會拆除。尤其系爭土地被徵收為中二高交流道拓寬後，兩
      造之土地都減少，只有被上訴人癸○○、壬○○、辛○○等繼承其父劉明茂之
      土地，反而增加；這樣一來，如依第三方案，被上訴人未○被拆除的房屋會更
      多；因此為公平、合理起見，應以第四方案最為可採。
  三、證據：援用於原審所提之證據。
玖、被上訴人巳○○、辰○○、寅○○、午○○、卯○○、丑○○（以下簡稱被上訴
    人巳○○等六人）方面：
    被上訴人巳○○等六人未於最後言詞辯論期日到場，亦未提出任何書狀作何聲明
    及陳述。
丙、本院依上訴人之聲請履勘現場及函詢嘉義縣大林地政事務所有關貴所八十五年二
    月六日嘉林地二字○七一八號複丈成果圖所測量之第三、第四方案圖，是否會拆
    除所有權人戊○現居住之後側建物及未○之房屋？又本院依職權訊問證人嘉義縣
    大林地政事務所測量員盧龍山，並函請嘉義縣警察局查明系爭土地上之防空洞是
    否登記在案？又該防空洞能否拆除？如能拆除需具備那些條件？等疑義。及函詢
    嘉義縣大林地政事務所有關系爭土地因拓寬致原分割部分偏差，而函請交通部公
    路局重新辦理分割及面積更正後，辦理補辦徵收結果如何？另依上訴人戊○、被
    上訴人癸○○等五人、申○、亥○○等二人之聲請，囑託嘉義縣大林地政事務所
    複丈繪製渠等提出之分割方案之複丈成果圖，及依上訴人戊○、被上訴人申○、
    癸○○等五人之聲請，囑託華聲企業發展鑑定顧問有限公司鑑價。
      理      由
一、本件經原審判決後，其中被告之一簡清修死亡，由其繼承人即被上訴人亥○○等
    二人繼承本件系爭土地之應有部分，並經被上訴人亥○○等二人具狀承受訴訟，
    有上訴人所提之聲請承受訴訟狀一份附卷可參（本院卷第三卷第八十五頁）；又
    訴外人劉明茂於六十五年九月四日死亡，而由其繼承人被上訴人即癸○○等五人
    於八十八年八月九日繼承本件系爭土地之應有部分，並辦理登記完畢，且具狀承
    受訴訟，有承受訴訟狀及土地登記謄本附卷可參（本院卷第三卷第九十七至一一
    ○頁）；另原審被告之一簡四鴻於原審判決後，將其就系爭土地之應有部分，於
    八十五年九月十七日移轉登記予玄○○○，並經玄○○○具狀承受訴訟，有承受
    訴訟狀、土地所有權狀及土地登記簿謄本及地籍圖謄本附卷可參（本院卷第二卷
    第一六二至一六八頁）；則揆之民事訴訟法第一百七十五條、第一百七十六條及
    第二百五十四條之規定，自屬合法，而無再將原告簡四鴻、簡清修列為被上訴人
    之必要。又本件被上訴人己○○、巳○○等六人、宇○○、申○、宙○○、子○
    ○、酉○經合法通知無正當理由不到場，核無民事訴訟法第三百八十六條各款所
    列情形，准依上訴人之聲請，由其一造辯論而為判決；均合先敘明。
二、本件上訴人起訴主張：坐落嘉義縣大林鎮○○○段第二六七號、地目建、面積○
    ‧三○三○公頃之土地，為兩造所共有，其所有權應有部分之比例則分別如附圖
    一所示；另系爭土地並無因物之使用目的不能分割情事，且共有人間亦無不分割
    之約定者，惟因兩造無法達成協議分割；爰提起本件訴訟，求為裁判分割之判決
    等語。
三、被上訴人癸○○等五人則以：如附圖第四方案之分割方法，甚為合乎分割共有物
    公平、合理之旨。上訴人分歸取得之土地，占盡地利，係全體共有人中獲益最多
    者，其南臨二十公尺之道路，東瀕十二公尺之道路。惟其猶不知自足，非將被上
    訴人等分歸取得之土地，全部逼進最裏地不可，實有違共有物分割之旨。而附圖
    第四方案將編號Ｈ、Ｐ面臨道路部分，分別分歸被上訴人癸○○、壬○○取得，
    並將Ｃ、Ｂ分別分歸被上訴人癸○○等五人取得；則一部分面臨道路，另一部分
    為裏地，頗符分割共有物公平之原則。蓋Ｐ部分為上訴人老舊之平房，毫無經濟
    價值。Ｈ部分則為空地，而使用人即被上訴人簡四鴻仍分歸取得面臨道路之土地
    ，至為公平、妥適。又系爭土地原為簡氏家族所有，兩造均係自簡氏家族善意受
    讓取得，依大法官會議釋字第三四九號解釋，善意受讓共有物之應有部分，不受
    原分割或分管契約之拘束，何況兩造並未訂立分管契約，自不受使用位置之限制
    。至附圖第三方案，獨將裏地全部分歸被上訴人癸○○等五人取得，不公平之甚
    ，顯然違反分割共有物公平、合理之旨。另上訴人所有之全部房屋，拆除重建時
    ，得預留將來道路拓寬之土地，合一建築，不僅利於使用，並且符合經濟利益與
    經驗法則。更有進者，上訴人現住之房屋為磚木造、瓦頂平房，至八十六年八月
    ，即已建造二十年，既非高樓大廈，亦非價值連城，焉有不拆除合併重建之理！
    顯見上訴人之重建計畫，勢所必然的包括其現住之房屋，不容置疑。再者，如採
    第四方案，對被上訴人未○之房屋不致有拆除之虞，縱使必須拆除，亦僅其外圍
    圍牆一小角；果若如此，被上訴人願將其占有之部分讓售，且雙方已有共識，並
    取得協議，無礙於分割；反之若採第三方案，依地政機關圖說，被上訴人己○○
    及酉○、巳○○等八人之鋼筋水泥樓房後半部分將遭拆除，損害最大；被上訴人
    地○○則以：原審判決之分割方案不合理亦不適當，因其完全不依各當事人建屋
    之位置及原狀分配；被上訴人與前手買賣系爭土地時，係以特定面積及特定位置
    之意思而為交易，且購買外側臨道路之土地均支付高價在案；雖土地登記仍維持
    共有關係，但絕不同於「持分」之買賣。若依附圖第四、五分割方法作為分割方
    案，並輔以補償金之主張，將無異於藉買賣持分，然後提出一般分割之方法以獲
    有利之位置及補償金，則影響其他土地共有人之權益，並損害各共有人之建屋；
    被上訴人天○○則以：原審判決之分割方案並不合理適當，其完全不依各當事人
    建屋之位置及原狀分配；且其與前手買賣系爭土地時，係以特定面積及特定位置
    之意思而交易，僅土地登記維持共有關係，但絕非「持分」之買賣。又被上訴人
    癸○○等人所提之第四分割方案，將會把其分得之土地移到後面，影響其權益很
    大，故不贊成。且如照第四方案，其原有房屋會被拆掉，但對方如賠償的起，其
    願拆掉。至被上訴人戌○○所主張之分割方案行不通，因其會造成被上訴人庚○
    及丙○○所分歸之土地不夠四尺寬，將無法蓋屋使用；被上訴人宙○○、子○○
    、宇○○、己○○及酉○等五人則以：當初要在系爭土地上蓋房子時，共有人等
    都無異議；現房子蓋了，卻又要拆並要相互賠償，渠等自不同意；希望所採之分
    割方案不要破壞伊的房子，並請按各共有人之居住之現狀分割，以不拆屋為原則
    ；被上訴人申○則以：原判決所採之方案，對於土地利用之公平性未加以考量，
    如分割到編號Ｉ、Ｊ者，其土地利用不良，明顯違反公平、正義原則。請依被上
    訴人戌○○所提之新方案圖測量並分割之，因該方案兼顧土地之完整性、利用性
    ，合乎公平原則。且每位共有人所分得土地中間都留有一條路，足以保障生命安
    全；被上訴人玄○○○則以：希望照其現在居住之現狀予以分割，且其反對第四
    分割方案，另其反對補償方案，因依其持分若還要補償，實太不公平了。故其贊
    成第六方案，因依土地比率其應佔二間店面，方屬合理；被上訴人亥○○等二人
    則以：渠等不同意上訴人及被上訴人癸○○等人所提之第三、四及五分割方案，
    因其分得之編號Ｆ部分，西邊及北邊都沒有路，僅編號Ｄ部分有共同道路；且其
    應分得在前面之土地方是，故提出新的分割方案，此新方案是從第三及第四案變
    更來的。如果依照新的第三及第四方案，渠等之房屋將移到被上訴人辛○○土地
    的後面，但其現之土地本來位於道路旁，上面沒有建築物，若依九十年七月十日
    制作之方案，對於編號Ｆ、Ｎ、Ｏ部分都可以利用土地，不會造成不能蓋屋`之
    情形；被上訴人未○則以：被上訴人主張依第四方案分割，因若採第三方案，則
    被上訴人之房屋後側會被拆除，第四方案則不會拆除。尤其系爭土地被徵收為中
    二高交流道拓寬後，兩造之土地都減少，如依第三方案，被上訴人未○被拆除的
    房屋會更多等語，分別資為抗辯。
四、按各共有人，得隨時請求分割共有物。共有物之分割，依共有人協議之方法行之
    ；分割之方法，不能協議決定者，法院得因任何共有人之聲請，命以裁判分割。
    民法第八百二十三條第一項前段、第八百二十四條第一項、第二項分別定有明文
    。查兩造共有之系爭土地，地目建、面積為○‧三○三○公頃；並無因物之使用
    目的不能分割或定有不分割之特約致不能分割之情形，惟因無法達成協議分割之
    事實，業據上訴人於原審及本院審理時陳述在卷，並有其所提出之前揭系爭土地
    登記簿謄本、嘉義縣大林地政事務所地籍圖謄本及地價證明書（以上均為影本）
    各一份（原審卷一第七至二十頁）在卷可憑，且為到庭之被上訴人等所不爭執，
    自屬真實。再徵之兩造就分割方法已各有主張以察，顯已無法協議分割；則上訴
    人訴請裁判分割，自無不合。至上訴人辯稱：系爭土地原屬「簡氏宗親」所有，
    當初即有分管之約定存在，且各共有人就其分管之部份使用至今已逾六、七十年
    之久，均相安無事；其間各共有人均有陸續將其持分及分管之土地出售，而目前
    各共有人亦深知其分管之部份位置云云；惟此則為被上訴人等所堅決否認，此外
    上訴人又無法提出其他確切之證據足資證明系爭土地確有由當時之共有人協議分
    割之情事，自尚不能採為有利於其之認定。退一步言，縱令系爭土地原有分管之
    約定，惟法院於裁判時仍應斟酌共有物之價格，經濟效用及全體共有人之利益公
    平決之，並不當然受原分管契約之拘束；亦即分管契約，係共有人就共有物之使
    用、收益或管理方法所訂定之契約；系爭土地，自始即無分管約定，縱有分管約
    定，而共有人請求分割共有物，應解為有終止分管契約之意思。且分管契約與協
    議分割契約不同，前者以共有關係繼續存在為前提，後者以消滅共有關係為目的
    ，故裁判上分割共有土地時，並非必須完全依分管契約以為分割，而應斟酌土地
    之經濟上價值，並求各共有人分得土地之價值相當，利於使用（最高法院八十五
    年度臺上字第三五號判決參照）。因之上訴人前揭所辯，尚不足採。
五、次按共有物之分割，不得純以使用現狀為分割之唯一標準，法院為顧及全體共有
    人之利益認為以不全依使用現狀分割為宜，所決定之分割方法，縱使部分共有人
    因此而受有損害，仍不得因之指為違法。又共有土地之分管使用，不過定暫時狀
    態而已，共有人仍就全部共有土地享有權利，得就全部共有土地主張按應有部分
    為分割，而法院裁判分割共有物，除應斟酌共有人之利害關係及共有物之性質外
    ，尚應斟酌共有物之價格、經濟效用以及全體共有人之利益等公平決之；換言之
    ，裁判上定共有物之分割分法，法院有審酌共有物各種情形，顧及共有人全體利
    益而自由裁量之權，不受任何當事人主張之拘束（最高法院四十九年度臺上字第
    二五九六號、七十一年度台上字第二八二五號判決及同院八十一年度台上字第三
    一號判決著有明文參照）。
六、查系爭土地地目為建，面積為○‧三○三○公頃，而呈南北向之長方形；且系爭
    土地之南邊有一寬為二十公尺之連接第二高速公路交流道之道路，而西邊則面臨
    寬為十二公尺之道路，至於系爭土地西、北邊則與他人之土地毗鄰，致無可供出
    入之通路；另目前系爭土地上則有上訴人、被上訴人地○○、申○、酉○、天○
    ○、子○○、宙○○、宇○○、己○○及訴外人劉明茂等人，分別所建之加強磚
    造、木造、ＲＣ磚造或石綿瓦造之房屋（置物房），及水泥柱構建之花棚，同時
    現仍由渠等分別使用中之事實，已據上訴人於原審及本院審理時陳述在卷，並為
    被上訴人等所不爭執，且經原審及本院分別於八十四年四月十九日及八十五年七
    月十八日至現場勘驗，及由原審囑託嘉義縣大林地政事務所測量，制有勘驗筆錄
    、現場圖及嘉義縣大林地政事務所制作之複丈成果圖（現況套繪圖）各一份在卷
    可憑（原審卷一第八十一至八十三頁、九十九頁，本院卷一第一二九至一三二頁
    ），自屬真實。再者，系爭土地之分割方案，因兩造有主張附圖第三、四及六分
    割方案之爭議（至兩造於原審所主張之分割方案，因原審判決後，政府為興築南
    部第二高速公路而徵收系爭土地之部分，致兩造之面積均有減少，致不能採用，
    且亦據渠等於本院審理表示捨棄），茲僅就兩造於本院所主張附圖第三、四及六
    之分割方案，分別比較說明如下：
（一）如附圖第三分割方案：
      上訴人主張附圖第三分割方案極為適當，因若依其所主張之分割方法，可為大
      多數之共有人所接受，且就世居房屋及使用位置而分割，拆損既有房屋最少，
      又不影響各共有人之權益，復有路通行；又第三方案分配給予被上訴人簡清修
      即Ｇ部份，目前係空地，可從新分割為一部份被上訴人歸庚○、丙○○保持共
      有，該二人已外嫁他地，已無回此建屋之需，又可毗鄰其兄弟即被上訴人壬○
      ○、癸○○、辛○○；Ｇ部份中之一部分可分割歸被上訴人癸○○、壬○○、
      辛○○，使其分割而得之Ｊ、Ｉ、Ｈ部份之面積與持分相符合，並可完整使用
      。至第三方案分配給予被上訴人劉明茂即Ｆ部分之房屋已老舊不堪，且大部份
      係空地；被上訴人亥○○、戌○○又已遷居遠方不回原地居住，其從未表示要
      分割意思，讓其保持共有關係，將來更容易處分，當較為公平，應屬可採云云
      。查經本院審究上訴人所提之分割方案以察，固然該分割方案係分別採由北而
      南或由東向西之方向，按各共有人之應有部分面積為基準而予以分割，且分得
      之均能面臨馬路而各有通路能對外聯絡；亦即就此部分尚能作整體利用，而無
      損土地價值，更能為有效之利用。惟其中分歸被上訴人天○○取得之編號Ｂ部
      分之土地，除竟呈不規則形狀，即其分得土地之西北角將有一面積約三‧六平
      方公尺之土地根本無法使用，而有損土地價值外；且其面臨西邊十二公尺道路
      之面寬固約七‧二公尺，惟深度則為十二公尺（即扣除西北角無法使用部分）
      ；然本件系爭土地為一般建築用地，依臺灣省畸零地使用規則第三條第一項之
      規定，若面接超過七公尺至十五公尺以下之道路，其基地面積固僅須寬三、五
      公尺、然深須十四公尺以上；致被上訴人天○○所分得之編號Ｂ部分土地，將
      因違反前揭臺灣省畸零地使用規則第三條第一項之規定，而造成不能建築房屋
      （即屬畸零地）之情況；亦即根本無法為有效之利用。再者，兩造共有之系爭
      土地，其所有權應有部分比例，其中上訴人為十五分之一，被上訴人申○為六
      分之一，被上訴人玄○○○約六分之一，而被上訴人癸○○、壬○○及辛○○
      等三人共為二十五分之三，均較上訴人多，惟上訴人所分得之編號Ａ部分土地
      東臨十二公尺之道路，南則臨寬為二十公尺之道路，且屬較具價值之「三角窗
      」地段，至被上訴人玄○○○、申○所分得之編號Ｎ、Ｏ部分土地，卻呈不規
      則形狀，且所有權應有部分較上訴人多近一倍之被上訴人癸○○等三人竟均分
      得北邊之裏地（即編號Ｈ、Ｉ、Ｊ部分土地）；對於前揭擁有較大所有權應有
      部分之共有人，實顯不公平。況系爭土地上目前則有上訴人、被上訴人地○○
      、申○、酉○、子○○、宙○○、宇○○、己○○及訴外人劉明茂等人，分別
      所建之加強磚造、木造、ＲＣ磚造或石綿瓦造之房屋（置物房），已如前述，
      若依此方案分割，渠等之房屋（置物房）均有部分將遭拆除，洵非妥適；換言
      之，如依此方法分割，將發生顯不公平及無法達到土地使用經濟效用之目的；
      再徵之除上訴人及被上訴人宙○○、子○○、宇○○、己○○、酉○、地○○
      等外，其他共有人（除未到庭外）於本院審理時均到庭表示不同意依此方案分
      割；且按共有人因共有物分割之方法不能協議決定，而提起請求分割共有物之
      訴，應由法院依民法第八百二十四條命為適當之分配，不受任何共有人主張之
      拘束（最高法院四十九年台上字第二五六九號判例參照）；而法院命為共有物
      之分配，應斟酌各共有人之利害關係，及共有物之性質、經濟效用及全體共有
      人之利益，公平決定之等情以觀，上訴人據此主張應依如附圖第三分割方案之
      方法分割，尚無足取。
（二）如附圖第六分割方案：
      被上訴人亥○○等二人主張附圖第六方案極為適當，因關於共有物之分割，如
      依原物之數量按其應有部分之比例分配，價值顯不相當者，依其價值按其應有
      部分比例分配，仍不失為以原物分配於各共有人，否則不顧慮經濟上之價值，
      一概按其應有部分核算之原物數量分配者，將顯失公平；而第三、四分割方案
      ，因其分得之編號Ｆ部分，西邊及北邊都沒有路，僅編號Ｄ部分有共同道路；
      且其應分得在前面之土地方是；如依照新的第三及第四方案，渠等之房屋將移
      到被上訴人辛○○土地的後面，但其現之土地本來位於道路旁，上面沒有建築
      物，若依其所提之方案，對於編號Ｆ、Ｎ、Ｏ部分可以相互利用土地，不會造
      成不能蓋屋之情形云云。查經本院審究被上訴人亥○○等二人所提之分割方案
      以察，固然該分割方案亦係分別採由北而南或由東向西之方向，按各共有人之
      應有部分面積為基準而予以分割，且分得之均能面臨馬路而各有通路能對外聯
      絡；亦即就此部分尚能作整體利用，而無損土地價值，更能為有效之利用。惟
      其中分歸被上訴人天○○取得之編號Ｂ部分之土地，除仍呈不規則形狀，即其
      分得土地之西北角將有一面積約三‧六平方公尺之土地根本無法使用，而有損
      土地價值外；且其面臨西邊十二公尺道路之面寬固約六公尺，深度為十二公尺
      （即扣除西北角無法使用部分）；然本件系爭土地為一般建築用地，依臺灣省
      畸零地使用規則第三條第一項之規定，若面接超過七公尺至十五公尺以下之道
      路，其基地面積固僅須寬三、五公尺、然深須十四公尺以上；致被上訴人天○
      ○所分得之編號Ｂ部分土地，亦將因違反前揭臺灣省畸零地使用規則第三條第
      一項之規定，而造成不能建築房屋（即屬畸零地）之情況；亦即根本無法為有
      效之利用。再者，兩造共有之系爭土地，其所有權應有部分比例，其中上訴人
      為十五分之一，被上訴人申○、玄○○○、癸○○等三人均較上訴人多，亦如
      前述，惟上訴人所分得之編號Ａ部分土地東臨十二公尺之道路，南則臨寬為二
      十公尺之道路，且屬較具價值之「三角窗」地段，至被上訴人玄○○○、申○
      及地○○所分得之編號Ｎ、Ｏ、Ｃ部分土地，亦呈不規則形狀，且所有權應有
      部分較上訴人多近一倍之被上訴人癸○○等三人竟仍均分得北邊之裏地（即編
      號Ｈ、Ｉ、Ｊ部分土地）；對於前揭擁有較大所有權應有部分之共有人，實顯
      不公平。同時被上訴人亥○○等二人主張分歸其取得之編號Ｆ部分土地之寬度
      竟僅約二‧五公尺，而深度則達四十四公尺，亦將因違反前揭臺灣省畸零地使
      用規則第三條第一項之規定，而造成不能建築房屋（即屬畸零地）之情況；亦
      即根本無法為有效之利用；再者，此方案留供道路使用之編號Ｄ部分面積達○
      ‧○三六三公頃，較附圖第三及四分割方案所留供道路使用之面積（即○‧○
      二五四公頃），竟多出一○九平方公尺，洵非妥適；況系爭土地上目前則有上
      訴人、被上訴人地○○、申○、酉○、子○○、宙○○、宇○○、己○○及訴
      外人劉明茂等人，分別所建之加強磚造、木造、ＲＣ磚造或石綿瓦造之房屋（
      置物房），已如前述，若依此方案分割，渠等之房屋（置物房）均有部分將遭
      拆除；換言之，如依此方法分割，仍將發生顯不公平及無法達到土地使用經濟
      效用之目的；再徵之除被上訴人亥○○等二人、玄○○○、申○及天○○外，
      其他共有人（除未到庭外）於本院審理時均到庭表示不同意依此方案分割；且
      按共有人因共有物分割之方法不能協議決定，而提起請求分割共有物之訴，應
      由法院依民法第八百二十四條命為適當之分配，不受任何共有人主張之拘束（
      最高法院四十九年台上字第二五六九號判例參照）；而法院命為共有物之分配
      ，應斟酌各共有人之利害關係，及共有物之性質、經濟效用及全體共有人之利
      益，公平決定之等情以觀，被上訴人亥○○等二人據此主張應依如附圖第六分
      割方案之方法分割，亦無足取。
（三）如附圖第四分割方案：
      此方案係採依面臨東邊寬十二公尺，南邊臨一寬為二十公尺之連接第二高速公
      路交流道之道路方向，分別以東西向（北邊）或南北向（南邊）分割線，由北
      往南為基準往西推算，分割後之系爭土地，各共有人所分得之土地界限均由東
      向西或由北而南呈一縱橫線，土地形狀較為完整，且兩造所分得部分之土地均
      得面臨東邊寬十二公尺及南邊寬為二十公尺之道路，或經由中央寬約六公尺之
      留設巷道可供往東連接東邊寬十二公尺之道路以供出入；利於建築、充分利用
      及對外通行，自較符合公平原則，且能兼顧大部分共有人之利益，作整體利用
      ，而無損土地價值，更能為有效之利用，而達到該土地使用之經濟效用。又此
      分割方案分歸被上訴人亥○○取得之編號Ｆ部分土地，呈一長方形，並與被上
      訴人申○、玄○○○所分得之編號Ｉ、Ｊ部分土地相毗鄰，渠等自能就此部分
      作整體、有效之利用，而無損土地價值；且整體開發後，若將來建築房屋，除
      利用編號Ｉ、Ｊ部分土地可供出入外，亦可經由被上訴人亥○○取得之編號Ｆ
      部分土地（寬約二‧五公尺）與南邊寬為二十公尺之道路連絡。另分歸被上訴
      人天○○取得之編號Ｅ部分之土地，則亦呈一長方形，而無前揭二分割方案造
      成不規則形狀，致西北角將有一面積約三‧六平方公尺之土地根本無法使用，
      而有損土地價值之情形；且其面臨東邊十二公尺道路之面寬約八‧四公尺，深
      度約為十‧八公尺；而北邊臨六公尺寬留設巷道路之面寬約十‧八公尺，深度
      約為八‧五公尺；依前揭說明，固然依臺灣省畸零地使用規則第三條第一項之
      規定，將因深度深未達十二公尺以上；致造成仍不能建築房屋（即屬畸零地）
      之情況，惟此乃因其所有之應有部分面積僅八十五公尺所致，尚無不公平可言
      ，然至少其分得之土地更為方正，且其亦可與近臨之分得編號Ｇ部分之被上訴
      人地○○合併規劃使用，而無前述西北角將有一面積約三‧六平方公尺之土地
      根本無法使用之情況。又分歸被上訴人地○○取得之編號Ｇ部分之土地，固會
      呈不規則形狀，然其西北邊凸角寬約六公尺，而東南邊凹角寬八‧四公尺，依
      臺灣省畸零地使用規則第三條第一項之規定，並不會發生不能建築房屋（即屬
      畸零地）之情形；且其分得之土地乃面向面臨東邊十二公尺寬之道路者，其土
      地之利用經濟價值較分得北邊土地之其他共有人為高，自尚難認有何不公平之
      處。再者，此分割方案就擁有較大所有權應有部分之共有人即被上訴人癸○○
      等三人、玄○○○、申○及地○○而察，其中被上訴人玄○○○、申○及地○
      ○所分得土地之位置與前揭第三及六分割方案所分歸之位置大底相符，而被上
      訴人癸○○等三人，乃分別分得最北邊臨六公尺寬留設巷道路之編號Ｃ及南邊
      臨二十公尺寬道路之編號Ｈ、Ｐ部分土地，顯較為公平。另此分割方案固亦會
      拆除部分共有人之房屋，惟較如附附圖第三、六之分割方式更能顧及各共有人
      在系爭土地上所建造房屋及使用之現況（即拆除之對象及範圍最小）。至於上
      訴人所分得之編號Ｑ部分土地固會拆除部分房屋，惟其現居住之已使用二十餘
      年，為磚木造之平房，已為其於本院所不爭執，並有照片二張附卷可憑（本院
      卷三第二○四頁），經濟價值不高，況其又屬較具價值之「三角窗」地段，自
      亦尚難認有違公平原則；且又無違共有物分割應達到土地使用經濟效用目的。
      則本院基於兼顧大部分共有人之利益，作整體利用，而無損土地價值，且使更
      能為有效之利用等原則，認本案當屬較為合理、公平之分割方案。爰審酌上開
      情況及被上訴人宙○○等五人及庚○等二人表明仍願繼續保持共有，自以依如
      附圖第四分割方案所示之分割方法較為可採，爰定系爭共有土地之分割方案為
      如附圖第四分割方案所示，即編號Ａ部分面積○‧○○九七公頃，分歸被上訴
      人未○取得；編號Ｂ部份面積○‧○○七○公頃，分歸被上訴人庚○、丙○○
      共同取得，並按應有部分各二分之一比例保持共有；編號Ｃ部分面積○‧○一
      一五公頃，分歸被上訴人辛○○取得；編號Ｅ部分面積○‧○○八六公頃，分
      歸被上訴人天○○取得；編號Ｆ部分面積○‧○一七四公頃，分歸被上訴人亥
      ○○、戌○○共同取得，並按應有部分各二分之一比例保持共有；編號Ｇ部分
      面積○‧○五○八公頃，分歸被上訴人地○○取得；編號Ｈ部分面積○‧○一
      一五公頃，分歸被上訴人癸○○取得；編號Ｉ部分面積○‧○四六三公頃，分
      歸被上訴人申○取得；編號Ｊ部分面積○‧○四六六公頃，分歸被上訴人玄○
      ○○取得；編號Ｋ部分面積○‧○○五八公頃，分歸被上訴人己○○取得；編
      號Ｌ部分面積○‧○○六三公頃，分歸被上訴人酉○、巳○○、卯○○、辰○
      ○、寅○○、午○○及丑○○共同取得，並按應有部分各七分之一比例保持共
      有；編號Ｍ部分面積○‧○○八七公頃，分歸被上訴人子○○取得；編號Ｎ部
      分面積○‧○○八七公頃，分歸被上訴人宙○○取得；編號Ｏ部分面積○‧○
      ○八七公頃，分歸被上訴人宇○○取得；編號Ｐ部分面積○‧○一一五公頃，
      分歸被上訴人壬○○取得；編號Ｑ部分面積○‧○一八五公頃，分歸上訴人戊
      ○取得；編號Ｄ部分面積○‧○二五四公頃，分歸兩造按原應有部分比例保持
      共有，並供道路使用。
七、復按法院裁判分割共有物，除應斟酌各共有人之利害關係，及共有物之性質外，
    尚應斟酌共有物之價格，倘共有人不能按其應有部分受分配或所分配之不動產，
    其價值不相當時，法院非不得命以金錢補償之；最高法院五十七年度台上字第二
    一一七號及六十三年度台上字第二六八○號固著有判例參照。惟本件依前揭如附
    圖第四分割方案分割結果，兩造所分歸之土地面積與其應有部分所佔之比例相符
    ，而無增加或短少之情形；雖各共有人分得之位置、地形不同，亦將影響取得土
    地之價值，且本院將系爭土地依如附圖第四及六（舊）方案所示之方法分割，各
    共有人取得土地之價值，經囑託「華聲企業發展技鑑定顧問有限公司」就系爭土
    地之交通情況，公共設施、里鄰環境、附近土地交易之案例、公告現值等各項經
    濟指數，予以鑑定其市價，認定其價值並不相當，並有「華聲企業發展技鑑定顧
    問有限公司」報告書二份在卷可憑；惟經本院核閱其計算之標準及內容以察，其
    乃係就附圖第四及六（舊）方案分割方案所示之分割方法而為互補價值差額之鑑
    定依據；惟後者之分割方案已經本院認將發生顯不公平及無法達到土地使用經濟
    效用之目的，甚至根本無法為有效之利用，遑論達到該土地使用之經濟效用，而
    不採用。至前者則姑不論已非兩造所提之分割方案，且其憑以鑑定市價之依據（
    如共有人應得與實得之持分面積、交通情況、附近土地交易之案例等因素，已因
    系爭土地南邊連接第二高速公路交流道之道路已開闢完成，並經政府徵收部分土
    地致共有人應得與實得之持分面積已與之不符（即減少），且現今不動產市場甚
    為低迷，土地價值較已往約降二至四成，況系爭土地乃一般住宅用地，並非商業
    區土地，衡情位居巷道之土地反較適宜居住；因此本院認就取得北邊面臨寬約六
    公尺之留設巷道部分土地者，尚不能以其分得部分之土地非二面臨路或臨較寬道
    路，即認其應受其他共有人之補償，將更符合公平之原則。
八、綜上所述，本件上訴人主張如附圖第三分割方案，被上訴人亥○○等二人主張附
    圖第六方案，均恐難以作整體利用，而有損土地價值，甚至根本無法為有效之利
    用，遑論達到該土地使用之經濟效用，且不符公平之原則，尚有可議，不足採取
    。而應以如附圖第四分割方案較為妥適，爰定為本件系爭土地之分割方案；即編
    號Ａ部分面積○‧○○九七公頃，分歸被上訴人未○取得；編號Ｂ部份面積○‧
    ○○七○公頃，分歸被上訴人庚○、丙○○共同取得，並按應有部分各二分之一
    比例保持共有；編號Ｃ部分面積○‧○一一五公頃，分歸被上訴人辛○○取得；
    編號Ｅ部分面積○‧○○八六公頃，分歸被上訴人天○○取得；編號Ｆ部分面積
    ○‧○一七四公頃，分歸被上訴人亥○○、戌○○共同取得，並按應有部分各二
    分之一比例保持共有；編號Ｇ部分面積○‧○五○八公頃，分歸被上訴人地○○
    取得；編號Ｈ部分面積○‧○一一五公頃，分歸被上訴人癸○○取得；編號Ｉ部
    分面積○‧○四六三公頃，分歸被上訴人申○取得；編號Ｊ部分面積○‧○四六
    六公頃，分歸被上訴人玄○○○取得；編號Ｋ部分面積○‧○○五八公頃，分歸
    被上訴人己○○取得；編號Ｌ部分面積○‧○○六三公頃，分歸被上訴人酉○、
    巳○○、卯○○、辰○○、寅○○、午○○及丑○○共同取得，並按應有部分各
    七分之一比例保持共有；編號Ｍ部分面積○‧○○八七公頃，分歸被上訴人子○
    ○取得；編號Ｎ部分面積○‧○○八七公頃，分歸被上訴人宙○○取得；編號Ｏ
    部分面積○‧○○八七公頃，分歸被上訴人宇○○取得；編號Ｐ部分面積○‧○
    一一五公頃，分歸被上訴人壬○○取得；編號Ｑ部分面積○‧○一八五公頃，分
    歸上訴人戊○取得；編號Ｄ部分面積○‧○二五四公頃，分歸兩造按原應有部分
    比例保持共有，並供道路使用。至原判決所定之分割方案，恐難以全部作整體利
    用，而有損部分土地價值，甚至有部分根本無法為有效之利用，遑論達到該土地
    使用之經濟效用，且對部分共有人有不符公平之原則，尚有可議，不足採取。且
    原審判決後，系爭土地因其中共有人即原審被告（被上訴人）簡清修已死亡，由
    其繼承人即被上訴人亥○○等二人繼承本件系爭土地之應有部分；又訴外人劉明
    茂雖於六十五年九月四日已死亡，惟其繼承人即被上訴人癸○○等五人於八十八
    年八月九日始繼承本件系爭土地之應有部分，並辦理登記完畢；另原審被告之一
    簡四鴻於原審判決後，將其就系爭土地之應有部分，於八十五年九月十七日移轉
    登記予玄○○○；原判決就此部分未及審酌；均有未合。上訴人上訴意旨指摘原
    判決之分割方案不當，求予廢棄改判如其聲明所示，固不足採；惟原判決既有可
    議，自應由本院予以廢棄改判如主文第二項所示。又本件係因分割共有物而涉訟
    ，上訴人等之行為，可認係按當時之訴訟程度為伸張或防禦權利所必要，故本院
    認亦應由本件勝訴之被上訴人等負擔一部訴訟費用。
九、又本件待證事實已臻明確，兩造其餘攻擊防禦方法及舉證，對判決之結果已不生
    影響，爰不一一詳為審酌，附此敘明。
十、據上論結，本件上訴為有理由，依民事訴訟法第四百五十條、第八十一第二款、
    第八十五條第一項但書、第四百六十三條、第三百八十五條第一項前段，判決如
    主文。
中      華      民      國    九十    年      九      月      十二      日
                                  臺灣高等法院臺南分院民事第四庭
~B1審判長法官  王    惠    一
~B2      法官  蘇    清    恭
~B3      法官  張    世    展
右為正本係照原本作成。
不得上訴。
中      華      民      國    九十    年      九      月      十七      日
                                      法院書記官  廖    英    琇
~F
附表一：兩造共有坐落嘉義縣大林鎮○○○段二六七號土地之應有部分比例：
┌──┬───────────────┬────────────────┐
│    │        姓        名          │        應 有 部 分 比 例       │
├──┼───────────────┼────────────────┤
│    │戊○                          │九六○分之六四                  │
├──┼───────────────┼────────────────┤
│    │天○○、宇○○、宙○○、子○○│各為九六○分之三○              │
├──┼───────────────┼────────────────┤
│    │地○○                        │0000000分之0000000│
├──┼───────────────┼────────────────┤
│    │未○                          │三五七四分之一二五              │
├──┼───────────────┼────────────────┤
│    │亥○○、戌○○（簡清修）      │各為三十二分之一                │
├──┼───────────────┼────────────────┤
│    │癸○○、壬○○                │各為二八五九二○分之一一八九四  │
├──┼───────────────┼────────────────┤
│    │辛○○                        │二八五九二○分之一一八一四      │
├──┼───────────────┼────────────────┤
│    │申○                          │九六○分之一六○                │
├──┼───────────────┼────────────────┤
│    │玄○○○（簡四鴻）            │九六○分之一六一                │
├──┼───────────────┼────────────────┤
│    │己○○                        │九六○分之二○                  │
├──┼───────────────┼────────────────┤
│    │酉○、巳○○、辰○○、寅○○、│各為六七二○分之二二            │
│    │午○○、卯○○、丑○○        │                                │
├──┼───────────────┼────────────────┤
│    │庚○、丙○○                  │各為八十分之一                  │
└──┴───────────────┴────────────────┘


司法院資訊處製作；財團法人民間司法改革基金會備份。
